臺灣臺中地方法院民事判決　95年度重訴字第514號
原　　　告（即合作金庫商業銀行股份有限公司承當訴訟人）
　　　　　　台灣金聯資產管理股份有限公司
法定代理人　乙○○
訴訟代理人　己○○
被　　　告　建泰生技股份有限公司
兼法定代理　甲○○
人
被　　　告　丙○○
　　　　　　　　　　　　2
　　　　　　辛○○
共同訴訟代　甲○○
理人
被　　　告　戊○○
　　　　　　　　　　　　巷12.
　　　　　　　　　　　指定送.
被　　　告　丁○○
當事人間清償借款事件，本院於96年9月27日言詞辯論終結，判
決如下：
    主    文
被告應連帶給付原告新台幣參仟零柒拾肆萬貳仟玖佰陸拾元，及
其中本金新台幣貳仟捌佰貳拾柒萬伍仟元部分，自民國九十四年
十二月二十日起至清償日止，按年息百分之四點六五二計算之利
息，暨自民國九十五年一月二十一日起至清償日止，逾期六個月
以內者，按上開利率百分之十，超過六個月者，按上開利率百分
之二十計算之違約金。
訴訟費用新台幣貳拾捌萬貳仟陸佰元由被告連帶負擔。
    事實及理由
甲、程序方面：
一、按訴訟繫屬中為訴訟標的之法律關係，雖移轉於第三人，於
    訴訟無影響。但第三人如經兩造同意，得聲請代當事人承當
    訴訟。前項但書情形，僅他造不同意者，移轉之當事人或第
    三人得聲請法院以裁定許第三人承當訴訟，民事訴訟法第25
    4條第1項、第2項定有明文。本件合作金庫商業銀行股份有
    限公司（下稱合作金庫公司）起訴後，將其所主張之債權讓
    與台灣金聯資產管理股份有限公司（下稱台灣金聯公司），
    此有原告提出之債權讓與證明書及登報公告影本為證，又台
    灣金聯公司具狀聲請承當訴訟，被告戊○○、丁○○雖為反
    對之表示，惟經本院裁定准予由台灣金聯公司承當訴訟確定
    ，本件依法應由台灣金聯公司承當訴訟成為原告。
二、本件原告擴張利息請求之聲明，被告戊○○、丁○○雖不同
    意，然依民事訴訟法第255條第1項第3款規定，原告之擴張
    聲明，仍應准許。
三、按攻擊或防禦方法，除別有規定外，應依訴訟進行之程度，
    於言詞辯論終結前適當時期提出之。當事人意圖延滯訴訟，
    或因重大過失，逾時始行提出攻擊或防禦方法，有礙訴訟之
    終結者，法院得駁回之，民事訴訟法第196條第1項、第2項
    分別定有明文。兩造經本院整理並簡化爭點，於96年6月14
    日做成爭點整理結果後，被告戊○○、丁○○始於本院第一
    次言詞辯論終結後之96年7月27日提出「原告違反民法第752
    、753條規定，被告二人可主張免責」之抗辯，嗣經本院再
    開言詞辯論審理後，本院認被告二人雖逾時提出前揭防禦方
    法，然無礙於本案之審結，故仍准許之，均先此敘明。
乙、實體方面：
一、原告起訴主張：
  (一)被告建泰生技股份有限公司（下稱建泰公司）於82年購置苑
    裡鎮○○段公館子小段106-39地號土地（重劃後改為苑裡鎮
    ○○段1392地號），並以被告戊○○為登記名義人，被告建
    泰公司邀同被告辛○○、甲○○、戊○○、丁○○為連帶保
    證人，向合作金庫公司前身中國農民銀行借款如附表所示之
    3500萬元、2000萬元及500萬元，並由被告戊○○提供前揭
    土地予原告設定抵押權7500萬元供為前揭借款之擔保。
  (二)嗣因被告戊○○另積欠大眾商業銀行款項未還，前揭土地遭
    查封，致附表所示貸款於90年10月屆期後即無法辦理續約而
    逾期，利息繳至91年5月20日。原告除對被告以電話及派員
    催收外，尚向法院聲請假扣押及拍賣前揭抵押物，其過程如
    下：(1)91年6月26日聲請假扣押裁定；(2)91年8月2日聲請拍
    賣抵押物裁定；(3)91年9月5日被告戊○○對拍賣抵押物裁定
    抗告；(4)91年10月7日台灣高等法院台中分院駁回被告戊○○之抗告。(5)91年10月4日聲請強制執行拍賣抵押物；(6)92
    年9月30日被告辛○○、甲○○、丙○○向合作金庫公司申
    請債務承擔，分期償還本件債務；(7)92年12月18日合作金庫
    公司核准辛○○、甲○○、丙○○以「併存債務承擔」方式
    承擔本案債務，並未放棄對原連帶保證人戊○○、丁○○之
    追償。(8)93年5月29日前揭抵押物經特別拍賣程序底價56,89
    6,000元流拍撤回執行；(9)因被告辛○○、甲○○、丙○○
    自94年12月20日起未依約償還本息，95年6月14日合作金庫
    公司再遞狀聲請強制執行前揭抵押物。(10)95年6月23日對被
    告等人聲請發支付命令。原告在本案貸款逾期後，積極進行
    催理，冀能順利收回債權，並無怠慢情事，本件借款尚有如
    附表所示之本金、利息及違約金未清償，爰依連帶保證法律
    關係及債務承擔法律關係，請求被告連帶給付如訴之聲明所
    示。
  (三)被告楊致遠、戊○○雖主張其所簽立之借據均係定有期限之
    債務，惟被告楊致遠、戊○○於89年11月4日及89年12月15
    日簽立約定書予原告，其約定條款第10條約定「立約人對所
    保證之債務，未完全清償或換保手續辦妥前，願與主債務人
    負連帶清償之責」，是被告楊致遠、戊○○對原告所負乃不
    定期限之連帶保證債務，自無民法第755條之適用。又所謂
    連帶保證債務係指連帶保證人與主債務人負債務履行與不履
    行責任之保證，因此其適用民法債編總則中關於連帶債務之
    規定，連帶保證人與主債務人負同一債務，對於債權人各負
    全部給付之責任，依民法第273條第2項之規定，在連帶債務
    未全部履行前，全體債務人仍負連帶責任，連帶保證人自不
    得依民法第755條之規定主張免責。
  (四)合作金庫公司核准被告辛○○、甲○○、丙○○三人之債務
    承擔申請，係屬併存債務承擔，主債務人並未因此而免責，
    且並非對主債務人延期清償之意思表示，故被告戊○○、丁○○二人不得依民法第755條規定免除保證責任。
  (五)聲明：如主文第1項所示。
二、被告方面：
  (一)被告建泰公司、辛○○、甲○○、丙○○均稱：對原告主張
    之事實均不爭執，聲明：原告之訴駁回。
  (二)被告戊○○、丁○○則稱：
    (1)被告二人對於系爭三筆借款所擔保之保證債務，係就定有
      期限之債務所為保證，而前揭三筆借款均經合作金庫公司
      同意併存債務承擔而延期清償，且被告二人從未同意延期
      清償，亦未簽具任何延期清償契約書，依民法第755條之
      規定，被告二人應免除保證責任。
    (2)合作金庫公司在被告建泰公司主債務清償期限屆至後，曾
      與被告二人協商是否同意延期清償，被告二人明白表示不
      同意，渠等始為求規避民法第755條規定而以併存債務承
      擔方式，強逼被告二人繼續負連帶保證債務之目的。按解
      釋意思表示，應探求當事人之真意，不得拘泥於所用之詞
      句，本件合作金庫公司雖以債務承擔之形式為之，然實質
      上仍屬對主債務人延緩清償之意思表示。退步言之，本件
      無論保證債務係屬定有期限或未定有期限之債務，原告遲
      於債務清償期限屆滿後，長達3至6年之久，始對被告二人
      為審判上之請求，依民法第752、753條規定，被告二人以
      免除保證之責。
    (3)聲明：原告之訴駁回。
三、兩造經本院整理並簡化爭點，其結果如下：
  (一)兩造不爭之事項：
  (1)被告建泰公司向原告之前身中國農民銀行借款之內容如下：
    貸款本金3500萬元，借款期限83年10月17日至90年10月17
      日，連帶保證人辛○○、甲○○、戊○○、丁○○。
    貸款本金2000萬元，借款期限89年10月9日至90年10月9日
      ，連帶保證人辛○○、甲○○、戊○○、丁○○。
    貸款本金500萬元，借款期限86年10月30日至93年5月20日
      ，連帶保證人辛○○、甲○○、戊○○、丁○○。
    上開貸款尚積欠如原告96年2月16日訴狀訴之聲請所示之
      款項。
  (2)92年9月30日連帶保證人辛○○、甲○○及丙○○向原告申
    請併存債務承擔，分期償還前揭借款債務，經原告於同年12
    月18日核准。
  (二)兩造爭執之事項：
  (1)原告有無允許「主債務人」延期清償，致被告丁○○、戊○○得依民法第755條主張免除保證責任？
四、本院得心證之理由：
  (一)原告主張前揭被告建泰公司邀同被告辛○○、甲○○、戊○○、丁○○為連帶保證人向合作金庫公司前身中國農民銀行
    之前揭借款事實及連帶保證事實，業為兩造所不爭，故應堪
    採信。又依原告提出借據所示，系爭借款為定有如附表所示
    期限之借款，而被告戊○○、丁○○所簽定之連帶保證約定
    書，並未定有期限，故應認被告戊○○、丁○○二人就如附
    表所示系爭「定有期限」之三筆借款負「未定期限」之連帶
    保證責任。
  (二)按就定有期限之債務為保證者，如債權人允許主債務人延期
    清償時，保證人除對於其延期已為同意外，不負保證責任，
    民法第755條定有明文。又上開規定凡保證債務均適用之，
    連帶保證債務不過保證人喪失先訴及檢索抗辯權，仍不失為
    保證債務之一種，自無排斥上開法條適用之理由，此有最高
    法院44年台上字第282號判例可資參照。本件被告戊○○、
    丁○○係就定有期限借款而為連帶保證，自有前揭法律規定
    之適用，原告主張本件被告二人為未定期限之連帶保證人並
    無民法第755適用之餘地，顯有誤會，本院自不予採認。
  (三)又原告主張被告建泰公司於82年間購買前揭1392地號，以被
    告戊○○為登記名義人，並提供予合作金庫公司前身中國農
    民銀行設定抵押權7500萬元，供作系爭3500萬元借款之擔保
    等情，業為被告所不爭，且有原告提出之被告建泰公司股東
    會議紀錄、土地登記簿謄本、被告戊○○所出具之切結書影
    本各1份為證，故應堪採信。又原告主張系爭借款屆期後，
    原告曾對前揭抵押物聲請法院假扣押、拍賣抵押物執行、催
    收情形為：(1)91年6月26日聲請假扣押裁定；(2)91年8月2日
    聲請拍賣抵押物裁定；(3)91年9月5日被告戊○○對拍賣抵押
    物裁定抗告；(4)91年10月7日台灣高等法院台中分院駁回被
    告戊○○之抗告。(5)91年10月4日聲請強制執行拍賣抵押物
    ；(6)92年9月30日被告辛○○、甲○○、丙○○向合作金庫
    公司申請債務承擔，分期償還本件債務；(7)92年12月18日合
    作金庫公司核准辛○○、甲○○、丙○○以「併存債務」承
    擔方式承擔本案債務，並未放棄對原連帶保證人戊○○、丁○○之追償。(8)93年5月29日前揭抵押物經特別拍賣程序底
    價56, 896,000 元流拍撤回執行；(9)因被告辛○○、甲○○
    、丙○○自94年12月20日起未依約償還本息，95年6月14日
    合作金庫公司再遞狀聲請強制執行前揭抵押物。(10)95年6月
    23日對被告等人聲請發支付命令等情，並提出本院91年度裁
    全夏字第6736號假扣押裁定、台灣苗栗地方法院拍91年度拍
    字第209號賣抵押物裁定、被告戊○○之民事抗告狀、台灣
    高等法院台中分院91年度抗字第1037號裁定、併存債務承擔
    暨分期償還契約書、受等影本各1份為證，且被告戊○○、
    丁○○對原告主張前揭強制執行、併存債務承擔及催收過程
    均未爭執，故本院自堪採信。
  (四)本院綜合審酌前揭各情，認定：(1)合作金庫公司雖核准被告
    辛○○、甲○○、丙○○併存債務承擔系爭借款債務，並非
    對主債務人被告建泰公司同意延期清償，與民法第755條之
    要件不合。(2)合作金庫公司於92年12月20日被告辛○○、甲○○、丙○○三人債務承擔開始分期清償借款後，仍繼續前
    揭拍賣抵押物強制執行程序，直至前揭抵押物經過特別拍賣
    程序仍無人應買始於93年5月29日撤回執行。從合作金庫公
    司於被告辛○○、甲○○、丙○○三人債務承擔後，仍持續
    對被告建泰公司追償借款一節觀之，此與一般債權人與債務
    人成立和解，同意延期清償，即撤回相關強制執行程序之情
    形不同，足認合作金庫公司僅係同意連帶保證人分期償還之
    債務承擔方案，並無默示同意被告建泰公司延期清償債務之
    意思。被告戊○○、丁○○主張合作金庫公司有以併存債務
    承擔之形式，實質上已同意主債務人延期清償云云，並不足
    採信。
  (五)又被告戊○○、丁○○雖另抗辯原告遲於債務清償期限屆滿
    後，長達3至6年之久，始對被告二人為審判上之請求，依民
    法第752、753條規定，被告二人以免除保證之責云云，惟查
    本件被告戊○○、丁○○之連帶保證責任乃屬未定期限，自
    無民法第752條規定之適用，另被告戊○○、丁○○於本院
    並未提出任何證據，證明曾對原告定一個月以上之相當期限
    催告原告向債務人即被告建泰公司為審判上之請求，渠二人
    主張原告未依民法第753條規定對債務人為審判上之請求，
    免除保證責任，即無可採信。
  (六)綜上所述，本件原告依連帶保證法律關係及併存債務承擔法
    律關係，請求被告連帶給付30,742,960元及自94年12月20日
    起至清償日止，按年息百分之4.652%計算之利息，並自95年
    1月21日起至清償日止，逾期六個月以內者，按上開利率10%
    ，超過六個月者，按上開利率20%計算之違約金，為有理由
    ，應予准許。
丙、結論：依民事訴訟法第第85條第2項，判決如主文。
中　　華　　民　　國　　96　　年　　10　　月　　11　　日
                  民事第一庭    法  官  陳毓秀
正本係照原本作成。
如對本判決上訴，須於判決送達後20日內向本院提出上訴狀。
中　　華　　民　　國　　96　　年　　10　　月　　11　　日
                                書記官  楊賀傑
【附表】建泰公司借款明細（新台幣、民國）
┌──┬──────┬───────┬────────┬─────────────────┐
│編號│ 借款金額   │  連帶保證人  │  借款期限      │       欠款情形                   │
├──┼──────┼───────┼────────┼─────────────────┤
│    │ 3500萬元   │辛○○  甲○○│  83年10月17日  │本金7,361,000元 、利息916,721元   │
│    │            │戊○○  丁○○│      至        ├─────────────────┤
│    │            │              │  90年10月17日  │自94年12月20日起至清償日止，按年利│
│ (1) │            │              │                │率4.652%計算之利息暨自95年1月21日 │
│    │            │              │                │起至清償日止，其逾期6個月以內者， │
│    │            │              │                │按上開利率10%；超過6個月者，按上開│
│    │            │              │                │利率20%計算之違約金。             │
├──┼──────┼───────┼────────┼─────────────────┤
│    │ 2000萬元   │辛○○  甲○○│  89年10月9日   │本金20,914,000元、利息1,551,239元 │
│    │            │戊○○  丁○○│      至        ├─────────────────┤
│    │            │              │  90年10月9日   │自94年12月20日起至清償日止，按年利│
│ (2) ├──────┼───────┼────────┤率4.652%計算之利息暨自95年1月21日 │
│    │  500萬元   │辛○○  甲○○│  86年10月30日  │起至清償日止，其逾期6個月以內者， │
│    │            │戊○○  丁○○│      至        │按上開利率10%；超過6個月者，按上開│
│    │            │              │  93年5月20日   │利率20%計算之違約金。             │
└──┴──────┴───────┴────────┴─────────────────┘
